福建金門地方法院刑事判決　　　　　　　　93年度易字第30號
公　訴　人　福建金門地方法院檢察署檢察官
被　　　告　丁○○
選任辯護人　黃怡騰律師
　　　　　　楊克成律師
上列被告因詐欺等案件，經檢察官提起公訴（93年度偵續字第1
號），本院判決如下：
    主  文
丁○○意圖為自己不法之所有，以詐術使人將第三人之物交付，
處有期徒刑陸月，如易科罰金，以參佰元折算壹日。
    事  實
一、丁○○明知坐落金門縣烈嶼鄉○○○段692 之2 地號土地（
    面積二萬零八百十二點四八平方公尺，下稱系爭土地），除
    其中一部分確係丁○○之祖先遺留外（真實面積因年代久遠
    無法得知而不詳，下稱祖遺土地），其餘另有部分分屬丙○○、乙○、洪清石、洪媽卿、洪友茂、洪海湖、洪羅素琴等
    人祖先遺留，尚未辦理登記，於民國83年以前均屬未登錄之
    無主地，依土地法規定為國有財產（下稱其餘土地）。丁○○見系爭土地經軍方占用多年後，地形、地貌業已改變，指
    界不易，認有機可乘，竟基於意圖為自己不法之所有，先於
    79年8 月24日申請土地複丈，嗣於不知情之金門縣地政局人
    員甲○○、戊○○、己○○於80年4 月8 日、83年8 月25日
    到場調查及測量時，在當場為不實之指界，再於83年10月1
    日檢具由不知情之洪水草、洪根福二人出具之土地登記保證
    書等文件，主張系爭土地為祖遺產業，適用修正前土地登記
    規則第41條規定辦理所有權第一次登記（起訴書誤載為依金
    門馬祖東沙南沙地區安全及輔導條例提出申請），申請登記
    為所有權人，使金門縣地政局人員因而陷於錯誤，於同日將
    系爭土地除丁○○祖遺土地外，其餘土地全部登記歸丁○○
    名下，並於83年11月2 日核發土地所有權狀予丁○○。嗣於
    84年間因洪清石等人發現前開土地遭丁○○登記取得，於84
    年6 月27日召開協調會達成協議，以測量錯誤為由，由丁○○以贈與名義，將系爭土地分割出692 之8 、之9 地號土地
    歸還洪清石、692 之10地號土地歸還乙○、692 之11地號土
    地歸還洪友茂、692 之12地號土地歸還洪媽卿（另洪海瑚、
    洪羅素琴因遭丁○○登記之土地較小，二人不願與其計較而
    放棄），惟因未通知丙○○參與協調，迄於86年間，金門縣
    烈嶼鄉公所為籌設垃圾掩埋場欲徵用系爭土地之際，經丙○○告訴，始循線查知上情。
二、案經丙○○訴由福建金門地方法院檢察署檢察官偵查起訴。
    理  由
一、訊據被告丁○○固不否認有於前揭時、地，提出申請，到場
    指界、因而取得系爭土地之登記及所有權狀，嗣後協調贈與
    前開土地予洪清石等人之事實，惟矢口否認有何犯行，辯稱
    ：系爭土地確為祖先遺留，告訴人丙○○沒有土地在那邊，
    當時指界大家都在場，都有錯，不是伊一個人的錯，才會互
    相交換還地云云。然查：
（一）上揭有關被告如何利用其祖遺土地經軍方占用多年後，地
      形、地貌業已改變，指界不易之機會，乘不知情之金門縣
      地政局人員甲○○、戊○○、己○○於80年及83年間到場
      調查及測量時，為不實之指界，再檢具不知情之洪水草、
      洪根福二人出具之土地登記保證書，向金門縣地政局辦理
      所有權第一次登記，使該局人員因而陷於錯誤，將當時屬
      國有財產之系爭土地全部登記歸被告名下，並核發土地所
      有權狀予被告。嗣因洪清石等人發覺，而於84年6 月27日
      召開協調會，以測量錯誤為由，由被告以贈與名義，將各
      該土地歸還洪清石等人等事實，業據告訴人指述甚詳，並
      經證人洪棟良、洪根福、洪海湖、洪羅素琴、洪清石、洪
      媽卿、洪友茂等人於偵查中證述明確，復經福建金門地方
      法院檢察署檢察官勘驗現場屬實，製有勘驗筆錄及現場照
      片七幀在卷可稽，另有洪清石等人於偵查中庭呈之證明書
      、協議書、金門縣地政局函、複丈成果圖、土地登記謄本
      、所有權狀及被告申請所有權第一次登記資料、贈與所有
      權移轉契約書等件附卷可佐，是被告確實利用系爭土地地
      形、地貌業已改變，指界不易之機會，以不實指界及出具
      不實之登記保證書等詐術，使金門縣地政局人員交付當時
      屬於國有財產之其餘土地（司法院院字第2794號解釋意旨
      參照）等情，應堪認定。又被告明知系爭土地除部分為自
      己祖遺外，其餘土地分屬洪清石等人祖遺，當時為國有財
      產，竟仍加以詐欺取得，顯見其有為自己不法所有之意圖
      甚明。
（二）被告雖辯稱：系爭土地確為祖先遺留，告訴人沒有土地在
      那邊，當時指界大家都在場，都有錯，不是伊一個人的錯
      ，才會互相交換云云。惟查：被告登記取得之土地面積達
      二萬零八百十二點四八平方公尺，因協調歸還洪清石等人
      之土地共計六千七百二十九平方公尺（見92年度偵字第
      425 號卷第27至30頁），已逾所登記土地之三分之一，被
      告辯稱僅係指界有誤云云，顯與常理有違，不足採信。又
      審酌證人洪棟良、洪根福二人為地方耆老，證人洪根福更
      曾為被告出具土地登記保證書；證人洪海湖、洪羅素琴已
      陳明因其二人土地較小，不願與被告計較；證人洪清石、
      洪媽卿、洪友茂三人則已獲被告歸還土地，與被告均無恩
      怨，當無甘冒偽證罪責，挾怨誣指之理，其等證言應屬真
      實可信。足認被告前開所辯，均係事後卸責避就之詞，不
      足採信。本件事證明確，被告犯行洵堪認定。
（三）至證人即告訴人之兄乙○雖於本院審理時到庭證稱伊不識
      字，名字不是伊簽的，檢察官勘查當天也沒有簽名，伊有
      用手指指界，沒有測量，伊沒有指告訴人的地云云（見本
      院卷第163 、164 頁），審酌證人為告訴人之兄，證言難
      免偏頗迴護，且核與卷附複丈成果圖（見93年度偵續字第
      1 號卷第45頁）及勘驗筆錄（見92年度他字第35號卷第43
      頁）上確有乙○簽名等事實不符，尚難憑信，附此敘明。
二、按詐術不以直接向被害人施之為限，即欺騙公署或機關，介
    入公權力，以藉使被害人間接交付財物者，亦不失為詐欺，
    訴訟詐欺即為適例（最高法院88年度台上字第2866號判決意
    旨參照）。本件金門縣地政局人員於受理被告之申請後，依
    據土地法等相關規定，進行實質審查被告所提出之證明文件
    ，經審查無誤，依法公告後，由被告取得系爭土地所有權，
    固係因金門縣地政局人員實質審查之結果。惟金門縣地政局
    人員所憑以實質審查者，係被告提出之不實土地登記保證書
    ，乃受被告欺罔致為錯誤之決定。是以被告取得系爭土地上
    除自己祖遺部分外之其餘土地所有權，係因其對金門縣地政
    局人員施用詐術之結果。故核被告所為，係犯刑法第339 條
    第1 項之詐欺取財罪。被告利用不知情之洪水草、洪根福及
    地政局人員甲○○、戊○○、己○○等人為不實之證明及調
    查、測量，為間接正犯。
三、次按三年以上十年未滿有期徒刑者，追訴權，因十年間內不
    行使而消滅；前項期間自犯罪成立之日起算，但犯罪行為有
    連續或繼續之狀態者，自行為終了之日起算，刑法第80條定
    有明文。本件被告於79年8 月24日申請土地複丈，嗣於80年
    4 月8 日、83年8 月25日為不實之指界，再於83年10月1 日
    檢具由不實之土地登記保證書等文件申請登記，使金門縣地
    政局人員因而陷於錯誤，於同日將系爭土地除被告祖遺土地
    外，其餘分屬洪清石等人祖遺，當時屬國有財產之其餘土地
    全部登記歸被告名下，並於83年11月2 日核發土地所有權狀
    予被告。是本件追訴權時效應自被告詐欺犯罪成立之日即83
    年11月2 日起算（其法定刑為五年以下有期徒刑、拘役或科
    或併科一千元以下罰金，追訴權時效為十年），公訴人於92
    年4 月28日因告訴知有犯罪嫌疑而開始偵查，並未逾十年之
    期間。辯護意旨稱本案時效已消滅云云，應有誤會，附此敘
    明。
四、爰審酌被告之素行尚佳、犯罪之動機僅係出於一時貪念、其
    目的、手段尚稱平和、犯罪所生危害，犯罪後坦承部分犯行
    ，已返還部分土地予各該證人等一切情狀，量處如主文所示
    之刑，並諭知易科罰金之折算標準（按刑法第41條業於90年
    1 月10日修正公布，同年月12日生效，修正後刑法第41條第
    1 項前段規定「犯最重本刑為五年以下有期徒刑以下之刑之
    罪，而受六個月以下有期徒刑或拘役之宣告，因身體、教育
    、職業、家庭之關係或其他正當事由，執行顯有困難者，得
    以一元以上三元以下折算一日，易科罰金」，與修正前刑法
    第41條規定「犯最重本刑為三年以下有期徒刑以下之刑之罪
    ，而受六個月以下有期徒刑或拘役之宣告，因身體、教育、
    職業、家庭之關係，執行顯有困難者，得以一元以上三元以
    下折算一日，易科罰金」不同。比較新舊法結果，以新法較
    有利於行為人，故依刑法第2 條第1 項前段規定，本件自應
    適用裁判時之法律即修正後刑法第41條第1 項前段之規定，
    亦此敘明），以示懲儆。
五、不另為無罪之諭知部分：
（一）公訴意旨另以：被告明知系爭土地，除其中一部分確係被
      告之祖先遺留外，其餘另有部分分屬洪清石等人祖先遺留
      ，尚未辦理登記，見洪航鶴長期居留台灣，又因指界不易
      、審核不嚴，認有機可乘，佐以申請登記之上開地號土地
      將原址重闢為垃圾掩埋場，屆時將獲得金門縣烈嶼鄉公所
      每年支付近百萬元可觀租金，詎意圖為自己不法利益，明
      知申請登記之上開土地內尚包括他人所有之土地，其不得
      申請辦理為土地所有權人之登記，惟仍於前開時、地，先
      利用非其土地四鄰之洪水草、洪根福二人出具土地四鄰證
      明，再持上開不實之證明書，至金門縣地政事務所申請辦
      理土地歸還事宜。經該所受理、複丈、測量後，核發該土
      地所有權狀予被告等情，因認被告另涉犯刑法第320 條第
      2 項之竊佔罪嫌云云。
（二）按犯罪事實應依證據認定之，無證據不得認定犯罪事實；
      又不能證明被告犯罪者，應諭知無罪之判決，刑事訴訟法
      第154 條第2 項、第301 條第1 項分別定有明文。次按詐
      欺罪以詐術使人將本人或第三人之物交付為前提，竊佔罪
      則係以己力私擅佔據支配他人不動產為要件，兩罪之構成
      要件相異，不可同時成立（最高法院31年上字第1038號判
      例意旨參照）。
（三）本件被告係以提出之不實土地登記保證書及不實指界為詐
      術，使金門縣地政局承辦人員陷於錯誤，致交付系爭土地
      上除被告祖遺部分外之其餘土地所有權等情，已如前述，
      是被告所為係以詐術使金門縣地政局人員將國有財產交付
      ，並非己力私擅佔據支配他人不動產，自與竊佔罪之構成
      要件不符。揆諸首揭說明，原應諭知被告此部分為無罪之
      判決，惟公訴人認此部分之事實，與前開判決有罪部分，
      有同一事實之單純一罪關係，爰不另為無罪之諭知，併此
      敘明。
據上論斷，應依刑事訴訟法第299 條第1 項前段，刑法第2 條第
1 項前段、第339 條第1 項、第41條第1 項前段，罰金罰鍰提高
標準條例第1 條前段、第2 條，判決如主文。
本案經檢察官徐仕瑋到庭執行職務。
中    華    民    國    94    年    5     月    5     日
                  刑事庭  審判長法  官  陳中和
                                法  官  林慶郎
                                法  官  林鈺琅
上為正本證明與原本無異。
如不服本判決，應於判決送達後十日內向本院提出上訴狀。
                                書記官  周怡青
中    華    民    國    94    年    5     月    5     日
附錄本案論罪科刑法條全文：
刑法第339 條第1 項：
意圖為自己或第三人不法之所有，以詐術使人將本人或第三人之
物交付者，處五年以下有期徒刑、拘役或科或併科一千元以下罰
金。
